【裁判字號】    88,訴,1788
【裁判日期】    890517
【裁判案由】    偽造文書
【裁判全文】
台灣台中地方法院刑事判決                        八十八年度訴字第一七八八號
    公  訴  人  台灣台中地方法院檢察署檢察官
    被      告  戊○○
                甲○○
    右  一  人
    選任辯護人  蔡本勇
    被      告  壬○○
                辛○○
右列被告因偽造文書等案件，經檢察官提起公訴（八十八年度偵字第一七三二九號）
及移送併辦（八十九年度偵字第一五二一號），本院判決如左：
    主  文
戊○○共同連續行使偽造私文書，足以生損害於公眾及他人，處有期徒刑壹年。扣案
庚○○名義之身分證壹張、戶口名簿壹份、戶籍謄本參份、印鑑證明貳份、玉山銀行
存款簿壹本、玉山銀行金融卡壹張及於八十八年六月十七日在補領國民身分證申請書
上偽造之「庚○○」署押壹枚及印文貳枚、於八十八年六月三十日在中華電信股份有
限公司北台中營運處市內電話裝機申請書上偽造之「庚○○」署押參枚、於八十八年
七月十二日在房屋租賃契約書上偽造之「庚○○」署押貳枚及印文肆枚、於八十八年
七月十三日在印鑑登記證明申請書二份上偽造之「庚○○」署押貳枚及印文參枚、於
八十八年七月十六日在委託貸款同意書上偽造「庚○○」之署押壹枚、於八十八年七
月十七日在台中市稅捐稽徵處財產稅櫃員制作業櫃台發證申請書上偽造之「庚○○」
署押壹枚及印文壹枚、於八十八年七月十九日在玉山商業銀行存款戶約定書上偽造之
「庚○○」署押壹枚及印文貳枚、於八十八年七月十九日在玉山銀行存款印鑑卡上偽
造之「庚○○」署押壹枚及印文貳枚、於八十八年七月十九日在土地登記申請書二份
上偽造之「庚○○」署押（含簽名及指印）捌枚及印文拾枚、於八十八年七月十九日
在抵押權設定契約書二份上偽造之「庚○○」署押（含簽名及指印）陸枚及印文拾貳
枚、於八十八年七月十九日在其他特約事項二份上偽造之「庚○○」署押（含簽名及
指印）肆枚及印文貳枚、於八十八年七月十九日在切結書上偽造之「庚○○」署押（
含簽名及指印）貳枚及印文參枚，均沒收之。
甲○○共同連續行使偽造私文書，足以生損害於公眾及他人，處有期徒刑捌月。偽造
之「庚○○」印章參顆、庚○○名義之身分證壹張及於八十八年六月十七日在補領國
民身分證申請書上偽造之「庚○○」署押壹枚及印文貳枚、於八十八年六月三十日在
中華電信股份有限公司北台中營運處市內電話裝機申請書上偽造之「庚○○」署押參
枚，均沒收之。
壬○○、辛○○均無罪。
    事  實
一、甲○○先前曾從事代書之業務，因自己在外負債甚多，於得知庚○○所有位於台
    中市○○區○○段一七五及一八一地號等二筆土地甚有價值後，竟與戊○○共同
    基於意圖為自己不法所有之概括犯意聯絡，由甲○○於八十八年五、六月間向戊○○表示要讓戊○○有財路賺，並在台中市○○路八號三樓皮爾凱登餐廳內，提
    供庚○○之戶籍謄本一份、偽刻之庚○○印章一顆及台中市○區○○街二段九巷
    三十三弄二號七樓之二之地址資料給戊○○，及要戊○○至台中市水湳某刻印店
    拿取甲○○為冒貸而委託不知情之刻印店人員偽刻之庚○○印章二顆，再以庚○○名義申請補發庚○○之身份證及申請在上址裝設電話，再冒用庚○○之名義向
    民間或銀行辦理前開土地貸款圖利，甲○○並應允事成後給予戊○○貸款數額二
    成之傭金。戊○○乃於八十八年六月十七日持自己之照片至台中市北屯區戶政事
    務所，冒用庚○○之名義，明知庚○○之身分證並未遺失，竟以庚○○身分證遺
    失為由之不實事項，偽造填寫補領國民身分證申請書後，交由承辦人申請補發而
    行使，使該管公務員登載於職務上所掌之公文書，而補發貼有戊○○照片之庚○○名義身分證一張，足以生損害於戶政機關管理身分資料之正確性及庚○○本人
    。戊○○復於八十八年六月三十日，至中華電信股份有限公司北台中營運處，在
    市內電話裝機申請書上偽造庚○○之名義，申請電話裝機在台中市○區○○街二
    段九巷三十三弄二號七樓之二，並交由承辦人行使，而裝設電話在上址，足以生
    損害於前揭電信公司及庚○○。嗣甲○○另犯詐欺、竊盜等案件被判處徒刑確定
    未到案執行，經台灣台中地方法院檢察署發佈通緝後於八十八年七月五日緝獲歸
    案，甲○○乃打電話委託不知情之朋友癸○○將冒貸文件交付予戊○○，不知情
    之壬○○經由癸○○處得知甲○○已無法繼續辦理該庚○○貸款案，其為賺取介
    紹傭金，即主動聯絡戊○○與先前就該貸款案已與甲○○聯繫過並不知情之仲介
    人辛○○碰面，因戊○○向壬○○、辛○○佯稱其上開土地權狀已撕毀，故辛○○遂至台中縣大里市○○路三００號大里聯合代書事務所，向不知情之代書事務
    所人員丁○○（目前已改名為林家）請求辦理補發土地權狀及於權狀補發前辦
    理該土地之民間貸款事宜，辛○○並應丁○○之要求，要壬○○轉告戊○○需辦
    理庚○○名義之戶籍謄本、印鑑証明及地價稅繳納証明等。某綽號「常先生」之
    不詳真實姓名年籍男子得知後，即於八十八年七月十二日，在台中市○○路與漢
    口路附近，交付除承租人欄未填寫其餘部分均已填載完成之房屋租賃契約書一份
    予戊○○，以利其遷移庚○○之戶籍，戊○○隨後於同日至台中市○○路八號三
    樓皮爾凱登餐廳，冒用庚○○名義，在房屋租賃契約書之承租人欄，偽造庚○○
    之簽名承租台中市○區○○街二段九巷二號七樓之二房屋，足以生損害於庚○○
    。戊○○復於八十八年七月十三日，冒用庚○○名義，明知庚○○之戶籍並未遷
    移，仍持前開偽造之房屋租賃契約書，向台中市南區戶政事務所人員行使，辦理
    庚○○戶籍遷到台中市○區○○街二段九巷二號七樓之二，並明知庚○○並未申
    請印鑑登記，仍冒用庚○○之名義，在印鑑登記證明申請書上偽造庚○○之署押
    ，向該戶政事務所申請庚○○之印鑑登記而行使，使該管公務員據以登載於職務
    所掌之文書，並發給請領之戶籍謄本、戶口名簿及印鑑登記證明等，足以生損害
    於戶政機關管理戶籍資料、印鑑登記資料之正確性及庚○○本人。戊○○又於八
    十八年七月十六日，在台中市○○街三三八號十六樓之一，冒用庚○○名義，在
    委託辛○○以前開土地向銀行貸款三千萬元之同意書上簽署庚○○之姓名後，持
    交辛○○行使，足以生損害於庚○○及辛○○。戊○○再於八十八年七月十七日
    ，明知庚○○並未申請地價稅繳納證明，仍冒用庚○○名義，偽造台中市稅捐稽
    徵處財產稅櫃員制作業櫃台發證申請書，持向台中市稅捐稽徵處東山分處人員行
    使，申請發給庚○○上開土地之地價稅繳納証明，使該管公務員據以登載於職務
    所掌之文書，並發給上開請領之地價稅繳納證明，足以生損害稅捐機關管理稅捐
    資料之正確性及庚○○。嗣辛○○與丁○○約定於八十八年七月十九日辦理貸款
    手續，戊○○即應丁○○之要求，於八十八年七月十九日至玉山商業銀行大里分
    行冒用庚○○名義，偽造玉山商業銀行存款戶約定書及玉山銀行存款印鑑卡，持
    向該銀行人員行使，申請存款簿開戶及金融卡，足以生損害於上揭銀行及庚○○
    。戊○○再於該日與壬○○、辛○○至丁○○前開代書事務所，提出冒領之庚○○之身分證、戶籍謄本、印鑑証明、玉山銀行大里分行存摺、偽刻之庚○○印鑑
    章等，冒用庚○○名義，在空白未填載之土地登記申請書、抵押權設定契約書、
    其他特約事項、切結書上，偽造庚○○之署押（簽名、蓋章及按捺指紋）以辦理
    貸款事宜，足以生損害於庚○○。丁○○並約戊○○等人至台中市○○區○○路
    四段八十一號十一樓之一辦理民間貸款，因戊○○係假冒者已被識破，經警據報
    於八十八年七月十九日十一時二十分許，在上址查獲，並扣得偽刻之庚○○印章
    一顆及戊○○所有冒領之庚○○之身分證一張、戶口名簿一份、戶籍謄本三份、
    印鑑證明二份、玉山銀行存款簿一本、玉山銀行金融卡一張等物。
二、案經台中市警察局第五分局報請臺灣臺中地方法院檢察署檢察官偵查起訴。
    理  由
壹、被告戊○○、甲○○部分：
  一、訊據被告戊○○於本院審理時對於右揭事實均坦承不諱，被告甲○○固坦承要
      戊○○至台中市水湳某刻印店拿取庚○○印章之情不諱，惟矢口否認其有前開
      犯行，辯稱：伊從事代書行業已多年，有一天伊在餐廳吃飯，戊○○自己跑來
      問伊是否江代書，伊答是，戊○○即問伊一些土地問題，並委託伊辦理貸款及
      補發權狀事宜，當時戊○○是持庚○○身分證，且自稱是庚○○，所以伊一直
      以為戊○○就是庚○○，因此才到水湳某刻印店幫庚○○刻印章以便辦理貸款
      事宜，伊並未提供庚○○之戶籍謄本及台中市○區○○街二段九巷三十三弄二
      號七樓之二之地址資料給戊○○，亦未叫戊○○以庚○○名義申請補發庚○○
      之身份證及申請在上址裝設電話，再冒用庚○○之名義辦理貸款。因伊已向戊○○收取代書費一萬五千元，故伊被捕時在警察局有打電話告訴朋友癸○○，
      說有一庚○○要辦貸款，看他能否找人辦，並把辛○○及庚○○之電話給癸○○，及要癸○○將貸款文件交還戊○○，伊對於戊○○冒名庚○○之事毫不知
      情等語。經查：
  （一）本件真正之庚○○並未於前開時地委託刻製印章、補領身分證、申請裝設電
        話及承租在大慶街地址、申請遷移戶籍、戶口名簿、戶籍謄本、印鑑證明、
        地價稅繳納證明、在玉山銀行開戶、填寫委託貸款同意書及在空白之土地登
        記申請書、抵押權設定契約書、其他特約事項、切結書上簽名、蓋印等事宜
        ，業據被害人庚○○及庚○○之子己○○分別於警偵訊及本院審理時指述歷
        歷，並經證人丁○○到庭證稱屬實，且有扣案偽造庚○○之印章一顆、庚○○名義之身分證一張、戶口名簿一份、戶籍謄本三份、印鑑證明二份、玉山
        銀行存款簿一本、玉山銀行金融卡一張可資佐證，復有補領國民身分證申請
        書影本一份、中華電信股份有限公司北台中營運處市內電話裝機申請書影本
        一份、房屋租賃契約書影本壹份、印鑑登記證明申請書影本二份、委託貸款
        同意書一份、台中市稅捐稽徵處財產稅櫃員制作業櫃台發證申請書影本一份
        、玉山商業銀行存款戶約定書影本一份、玉山銀行存款印鑑卡影本一份、土
        地登記申請書二份、抵押權設定契約書二份、其他特約事項二份、切結書一
        份等附卷可稽。
  （二）本件係被告甲○○向被告戊○○表示要讓戊○○有財路賺，並提供庚○○之
        戶籍謄本、印章及台中市○區○○街二段九巷三十三弄二號七樓之二地址給
        戊○○，及要戊○○至台中市水湳某刻印店拿偽刻之庚○○印章，以庚○○
        名義申請補發庚○○之身份証及申請在上址裝設電話，再冒用庚○○之名義
        辦理向民間或銀行辦理前開土地貸款圖利，甲○○並應允事成後給予戊○○
        貸款數額二成之傭金等情，已據被告戊○○於警偵訊及本院審理時供述綦詳
        ，且前後一致。審酌被告甲○○自承擔任代書多年，而被告戊○○近年來則
        從事販賣飲料、紙杯及擔任大樓管理員等工作，有其工作資歷證明書一份在
        卷可憑，是被告甲○○顯然較有管道知悉何人有土地可辦貸款及如何辦理之
        事宜，故由被告甲○○找一位與真正地主庚○○年紀、長相相近之戊○○，
        並提供資料充當真地主庚○○去冒領身分證等資料以辦理貸款謀取不法利益
        ，並不違常理。又被告甲○○自承與被告戊○○間宿無怨隙，堪認被告戊○○當無任意誣指被告甲○○為共犯主謀之情形。
  （三）被告甲○○固辯稱：是戊○○自己跑來問伊是否江代書，並問一些土地問題
        ，且拿庚○○之身分證表示要辦理貸款及權狀補發，在此之前伊並不認識戊○○云云，惟同案被告辛○○於偵查時供稱：大約是在八十八年七月初甲○○到伊公司來，說他有一個從小看他長大的「阿伯」，他跟「阿伯」很熟，
        「阿伯」要辦貸款，甲○○並拿庚○○名下的十一期土地兩筆之土地謄本說
        要辦貸款等語，足認被告甲○○辯稱是被告戊○○主動找伊問是否江代書，
        與戊○○並不認識云云，不足採信，否則被告甲○○何需對被告辛○○為不
        同之供詞。再被告甲○○自承其於被捕時在警察局時有打電話告訴癸○○有
        一庚○○要辦貸款，看癸○○能不能找人辦理，並把辛○○及庚○○之電話
        給癸○○，及要癸○○將貸款文件交還戊○○等語，經查證人癸○○於偵審
        時到庭證稱：八十八年五、六月時，甲○○曾問伊是否有認識辦理貸款業務
        者，伊就介紹一位「常先生」給甲○○認識。至同年七月初某日甲○○打電
        話給伊，說他通緝被抓，要他妹妹打電話給伊，託伊將一個裝有一些資料之
        皮包轉交給一位「陳先生」，當晚他妹妹就拿一個皮包來，請伊轉交給「陳
        先生」，並交給伊一張上面寫有「陳先生」行動電話之紙條，隔天伊就約「
        陳先生」出來，將皮包交給他，並說甲○○被抓之事等語，前開癸○○確將
        裝有貸款資料之皮包轉交予戊○○之情，亦為被告戊○○所是認，蓋果如被
        告甲○○所辯與戊○○之前並不認識，僅收取戊○○代書費一萬五千元，並
        不知戊○○冒用庚○○名義，則被告甲○○被捕即將入監喪失人身自由之際
        ，猶不忘託人將貸款之資料交還戊○○，被告戊○○應感謝尚恐不及，豈有
        再加以誣攀之理，是被告甲○○辯稱伊不知道戊○○冒用庚○○名義云云，
        委不足採。本件事證已臻明確，被告戊○○、甲○○二人之犯行均堪認定。
  二、核被告戊○○所為，係犯刑法第二百十條、第二百十六條行使偽造私文書罪（
      偽造補領國民身分證申請書、市內電話裝機申請書、房屋租賃契約書、印鑑登
      記證明申請書、委託貸款同意書、台中市稅捐稽徵處財產稅櫃員制作業櫃台發
      證申請書、玉山商業銀行存款戶約定書、玉山銀行存款印鑑卡等並持以行使部
      分）、第二百十四條使公務員登載不實罪（補領國民身分證、申請遷移戶籍、
      申請印鑑登記證明、申請地價稅繳納證明部分）、第二百十七條第一項偽造署
      押罪（在空白之土地登記申請書、抵押權設定契約書、其他特約事項、切結書
      上，偽造庚○○之署押部分，因前開文件均未填載內容，不具文書之性質，該
      部分應僅成立偽造署押罪，而不成立偽造私文書罪，故該部分起訴法條應予變
      更。）及第三百三十九條第三項、第一項詐欺取財未遂罪（已著手於冒貸而不
      遂部分）。核被告甲○○所為，係犯刑法第二百十條、第二百十六條行使偽造
      私文書罪（偽造補領國民身分證申請書、市內電話裝機申請書後持以行使部分
      ）、第二百十四條使公務員登載不實罪（補領國民身分證部分）。其等關於論
      以偽造私文書罪行，其中偽造印章係偽造私文書之階段行為，偽造印文及署押
      係偽造私文書之部分行為，均不另論罪。其等偽造私文書後復持以行使，其偽
      造之低度行為應為其行使之高度行為所收，亦不另論罪。被告戊○○與甲○○
      間，就前開行使偽造補領國民身分證申請書、市內電話裝機申請書、使公務員
      登載不實部分，有犯意聯絡及行為分擔，為共同正犯。公訴人雖未就被告戊○○偽造房屋租賃契約書及委託貸款同意書後持以行使部分之犯行予以起訴，惟
      前開部分與已起訴部分有連續犯及牽連犯之裁判上一罪關係，為起訴效力所及
      ，本院自得併予審理。被告甲○○利用不知情之刻印店人員偽刻庚○○之印章
      ，為間接正犯。被告二人先後多次冒用庚○○名義申請資料之行為，時間緊接
      ，所犯構成要件相同罪名，顯係基於概括之犯意反覆為之，為連續犯，應以一
      罪論，並依法加重其刑。其等所犯上開罪名間，各有方法結果之牽連關係，為
      牽連犯，均應從一重之行使偽造私文書罪處斷。爰審酌被告二人因貪念所致，
      偽造眾多文件進行冒貸行為，不僅造成被害人背負鉅額債務之危險，且冒名補
      領身分證、裝設電話、遷移戶籍、申請印鑑證明等，亦使各相關單位產生資料
      紊亂及查證困難之損害，惡性不輕，惟念及該冒貸係屬未遂，及被告戊○○於
      事後坦承犯行，知所悔悟，被告甲○○嗣後因案被捕，未再繼續參與冒貸犯行
      等一切情狀，各量處如主文所示之刑示懲。偽造之「庚○○」印章共三顆（其
      中一顆扣案）及於八十八年六月十七日在補領國民身分證申請書上偽造之「庚○○」署押一枚及印文二枚、於八十八年六月三十日在中華電信股份有限公司
      北台中營運處市內電話裝機申請書上偽造之「庚○○」署押三枚、於八十八年
      七月十二日在房屋租賃契約書上偽造之「庚○○」署押二枚及印文四枚、於八
      十八年七月十三日在印鑑登記證明申請書二份上偽造之「庚○○」署押二枚及
      印文三枚、於八十八年七月十六日在委託貸款同意書上偽造「庚○○」之署押
      一枚、於八十八年七月十七日在台中市稅捐稽徵處財產稅櫃員制作業櫃台發證
      申請書上偽造之「庚○○」署押一枚及印文一枚、於八十八年七月十九日在玉
      山商業銀行存款戶約定書上偽造之「庚○○」署押一枚及印文二枚、於八十八
      年七月十九日在玉山銀行存款印鑑卡上偽造之「庚○○」署押一枚及印文二枚
      、於八十八年七月十九日在土地登記申請書二份上偽造之「庚○○」署押（含
      簽名及指印）八枚及印文十枚、於八十八年七月十九日在抵押權設定契約書二
      份上偽造之「庚○○」署押（含簽名及指印）六枚及印文十二枚、於八十八年
      七月十九日在其他特約事項二份上偽造之「庚○○」署押（含簽名及指印）四
      枚及印文二枚、於八十八年七月十九日在切結書上偽造之「庚○○」署押（含
      簽名及指印）二枚及印文三枚，均應依刑法第二百十九條之規定，宣告沒收之
      。另扣案被告戊○○冒領之庚○○之身分證係被告戊○○、甲○○二人所有因
      犯罪所得之物，扣案之戶口名簿一份、戶籍謄本三份、印鑑證明二份、玉山銀
      行存款簿一本、玉山銀行金融卡各一張，係被告戊○○所有因本件犯罪所得之
      物，均依刑法第三十八條第一項第三款之規定，諭知沒收之。
  三、公訴意旨另以：被告甲○○要被告戊○○以庚○○名義申請補發庚○○之身分
      證，被告戊○○乃於八十八年六月十七日持自己之照片至台中市北屯區戶政事
      務所，冒用庚○○之名義，以身分證遺失為由填寫申請書補發，使該管公務員
      補發貼有戊○○照片之庚○○名義身分證，因認被告戊○○、甲○○涉有刑法
      第二百十二條之偽造、變造特種文書罪嫌。惟按刑法第二百十二條之偽造特種
      文書罪，以無制作權之人冒用他人名義而制作該特種文書為必要，如果對於此
      種特種文書，本有制作之權，縱令其不應制作而制作，亦無偽造之可言。另變
      造特種文書，係指不變更原有特種文書之本質，僅就文書之內容有所更改者而
      言。經查本件係被告戊○○持自己之照片至台中市北屯區戶政事務所，冒用庚○○之名義，明知庚○○之身分證並未遺失，竟以庚○○身分證遺失為由之不
      實事項，偽造填寫補領國民身分證申請書後，交由承辦人申請補發而行使，使
      該管公務員登載於職務上所掌之公文書，而補發貼有戊○○照片之庚○○名義
      身分證一張，已如前述（該部分已論罪），依此，制作國民身分證者係該戶政
      事務所人員，被告戊○○本身並無制作或變更身分證之行為，揆諸前開說明，
      被告戊○○、甲○○前開所為，核與偽造、變造特種文書之構成要件有間，因
      公訴人認該部分與前開論罪科刑部分，有牽連犯之裁判上一罪關係，故就該部
      分不另為無罪之諭知。
  四、公訴意旨復以：被告甲○○於八十八年七月五日通緝被緝獲後，即聯絡壬○○
      繼續辦理該冒貸案，由壬○○帶戊○○與先前就該貸款案已與甲○○聯繫過之
      辛○○碰面，並由辛○○向不認識之丁○○代書佯稱庚○○上開土地權狀已撕
      毀，要辦理補發權狀及於權狀補發前辦理該土地之民間貸款事宜，辛○○並要
      壬○○轉告戊○○辦理庚○○名義之戶籍謄本、印鑑証明及地價稅繳納証明等
      ，戊○○乃於八十八年七月十三日冒用庚○○名義向台中市南區戶政事務所辦
      理庚○○戶籍遷入到台中市○區○○街二段九巷二號七樓之二，並向該戶政事
      務所申請庚○○之印鑑登記及請領印鑑証明、戶口名簿、戶籍謄本等，使該管
      公務員據以登載於職務所掌之文書並發給上開請領之資料，戊○○再於八十八
      年七月十七日冒用庚○○名義向台中市稅捐稽徵處東山分處申請發給庚○○上
      開土地之地價稅繳納証明，嗣辛○○與丁○○約定於八十八年七月十九日辦理
      貸款手續，戊○○即於八十八年七月十九日至玉山商業銀行大里分行冒用庚○○名義申請存款簿開戶，再於該日與壬○○、辛○○至丁○○代書處，並提出
      冒領得之庚○○之身分証、戶籍謄本、戶口名簿、印鑑証明、玉山銀行大里分
      行存摺、偽刻之庚○○印鑑章等，及冒用庚○○名義填寫土地登記申請書、抵
      押權設定契約書、切結書以辦理貸款事宜，丁○○並約戊○○等人至台中市○○區○○路四段八十一號十一樓之一辦理，因戊○○等係假冒已被識破，經警
      據報於八十八年七月十九日十一時二十分許在上址查獲，因認被告甲○○涉犯
      刑法第二百十條、二百十四條、二百十六條、第三百三十九條第三項、第一項
      等罪嫌。訊據被告甲○○堅決否認其有該部分犯行，辯稱：伊於八十八年七月
      五日被抓後，就未再參與庚○○之貸款案件，戊○○辦理遷戶籍、申請印鑑證
      明、地價稅繳納證明及在玉山銀行開戶、填寫土地登記申請書、抵押權設定契
      約書、其他特約事項、切結書等，伊均完全不知情，也未叫戊○○辦理前開事
      情等語。按共同正犯之所以應對其他共同正犯所實施之行為負其全部責任者，
      以就其行為有犯意之聯絡為限，若他犯所實施之行為，超越原計畫之範圍，而
      為其所難預見者，則僅應就其所知之程度，令負責任，未可概以共同正犯論（
      最高法院五十年度台上字第一０六０號判例可資參照）。經查被告戊○○於偵
      審時供稱：甲○○被捕後，有關庚○○之遷移戶籍、申請印鑑證明、地價稅繳
      納證明及在玉山銀行開戶等，都是代書及辛○○透過壬○○轉告伊辦理，房屋
      租賃契約書則是一位「常先生」在遷移戶籍前一天交給伊的，至於土地登記申
      請書、抵押權設定契約書、其他特約事項、切結書等，則是丁○○代書叫伊簽
      名蓋章在上面等情，核與同案被告壬○○、辛○○所供情節相符，並經證人丁○○到庭證稱屬實，足見被告甲○○並未知悉及參與其被捕後之相關預備冒貸
      過程，自難令其負該部分之共犯責任，故被告甲○○該部分罪嫌尚屬不足，本
      應為無罪之諭知，然公訴人認該部分與前開論罪科刑部分，有連續犯及牽連犯
      之裁判上一罪關係，故就該部分亦不另為無罪之諭知。
貳、被告壬○○、辛○○無罪部分：
  一、公訴意旨另以：被告壬○○、辛○○與戊○○、甲○○基於不法所有之共同犯
      意，甲○○於八十八年七月五日通緝被緝獲後，即聯絡壬○○繼續辦理該冒貸
      案，由壬○○帶戊○○與先前就該貸款案已與甲○○聯繫過之辛○○碰面，並
      由辛○○向不認識之丁○○代書佯稱庚○○上開土地權狀已撕毀，要辦理補發
      權狀及於權狀補發前辦理該土地之民間貸款事宜，辛○○並要壬○○轉告戊○○辦理庚○○名義之戶籍謄本、印鑑証明及地價稅繳納証明等，戊○○乃於八
      十八年七月十三日冒用庚○○名義向台中市南區戶政事務所辦理庚○○戶籍遷
      入到台中市○區○○街二段九巷二號七樓之二，並向該戶政事務所申請庚○○
      之印鑑登記及請領印鑑証明、戶口名簿、戶籍謄本等，使該管公務員據以登載
      於職務所掌之文書並發給上開請領之資料，戊○○再於八十八年七月十七日冒
      用庚○○名義向台中市稅捐稽徵處東山分處申請發給庚○○上開土地之地價稅
      繳納証明，嗣辛○○與丁○○約定於八十八年七月十九日辦理貸款手續，戊○○即於八十八年七月十九日至玉山商業銀行大里分行冒用庚○○名義申請存款
      簿開戶，再於該日與壬○○、辛○○至丁○○代書處，並提出冒領得之庚○○
      之身分証、戶籍謄本、戶口名簿、印鑑証明、玉山銀行大里分行存摺、偽刻之
      庚○○印鑑章等，及冒用庚○○名義填寫土地登記申請書、抵押權設定契約書
      、切結書以辦理貸款事宜，丁○○並約戊○○等人至台中市○○區○○路四段
      八十一號十一樓之一辦理，因戊○○等係假冒已被識破，經警據報於八十八年
      七月十九日十一時二十分許，在上址查獲，因認被告壬○○、辛○○二人涉犯
      刑法第二百十條、二百十二條、二百十四條、二百十六條、第三百三十九條第
      三項、第一項等罪嫌。
  二、按犯罪事實應依證據認定之，無證據不得推定其犯罪事實；不能證明被告犯罪
      者，應諭知無罪之判決；刑事訴訟法第一百五十四條、第三百零一條第一項分
      別定有明文。又按認定不利於被告之事實，須依積極證據，苟積極證據不足為
      不利於被告事實之認定時，即應為有利於被告之認定，更不必有何有利之證據
      ；另按證據之證明力雖由法院自由判斷，然證據之本身存有瑕疵或對於待證事
      實不足以供證明之資料，而事實審仍採為判決基礎，則其自由判斷之職權行使
      ，即不得謂非逾越範圍；復按告訴人之告訴，係以使被告受刑事訴追為目的，
      是其陳述是否與事實相符，仍應調查其他證據以資審認；再按共同被告所為不
      利於己之陳述，固有證明其他共犯犯罪之效力，但其陳述有無疑竇，及能否採
      信，法院於職權範圍內，仍應予以相當之調查事實相符，仍應調查其他證據以
      資審認；最高法院三十年度上字第八一六號判例、三十年度上字第一一五二號
      判例、五十二年度台上字第一三００號判例及三十八年度穗特覆字第二九號判
      例可資參照。
  三、本件公訴人認被告壬○○、辛○○涉有有前開犯嫌，無非係以被告壬○○於甲○○被捕後即積極主動介入本件貸款之事，且被告壬○○所供與辛○○、戊○○、癸○○所稱情節不符。另被告辛○○如不知本件係冒貸，按常理應由其經
      手向認識之金主貸款或透過認識之同業找金主貸款，豈有依報紙廣告之找不認
      識之丁○○代書處理之理，又倘被告辛○○所辯只是仲介人，豈有就貸款金額
      自作主張之理等為其論據。惟訊據被告壬○○、辛○○均堅決否認有前開犯行
      ，被告壬○○辯稱：伊不知道戊○○假冒庚○○之名，伊知道之庚○○即是戊○○，當初甲○○被捕時，在警察局打電話給癸○○說他被捕之事，伊經由癸○○處知道甲○○要去執行，無法再辦理庚○○貸款之事，伊先前知道該貸款
      甲○○曾找辛○○幫忙，所以伊為賺取介紹費，即向癸○○拿地主庚○○及仲
      介人辛○○之電話，再聯絡他們二人繼續辦理貸款之事，假庚○○（即戊○○
      ）答應拿到貸款後，會給伊五萬元之傭金，伊只是負責傳達辛○○之話給假庚○○（即戊○○）而已，並不知道有冒名申請資料貸款之事等語；被告辛○○
      則辯稱：因伊以前曾幫人辦過貸款，甲○○大約在八十八年七月初，向伊說有
      一個「阿伯」要辦理貸款，並拿庚○○名下之十一期兩筆土地之土地謄本要辦
      理，且表示地主因兒子不孝順，一直打該地主意，跟地主爭執很兇，地主生氣
      ，把權狀燒掉了，故要辦理補發權狀，後來壬○○打電話給伊說甲○○出了一
      點事，被警察抓去了，此貸款之案子甲○○已全權交給他處理，伊要求見地主
      ，壬○○帶戊○○來表示其為地主庚○○，伊事後亦徵詢過甲○○高中同學即
      伊同事丙○○之意見，認該貸款案應沒問題，才介紹給丁○○代書。又伊從事
      房地產及代書業務已是多年以前，往來之金主已久未連繫，伊當初承接本貸款
      案主要是銀行貸款而非民間貸款，因地主表示權狀遺失，所以才透過報紙找尋
      專業代書辦理，且地主亦與伊簽立委託貸款同意書，明文委託伊向銀行辦理貸
      款，另在權狀補發前向民間貸款之數額都是地主透過壬○○轉達予伊，伊並無
      自行主張等語。
  四、經查：
  （一）同案被告戊○○於偵審時一再供陳：壬○○、辛○○二人應不知道伊假冒庚○○之名去辦理相關文件，壬○○跟伊聯絡都是叫伊「陳仔」或「阿伯」，
        伊在辛○○那裡都是拿庚○○之資料出來，辛○○曾問伊還缺什麼資料，因
        伊是冒充的，所以就含含糊糊地說權狀不見了，在與辛○○話家常時，伊很
        緊張，所以他說什麼，伊即「喔喔」，伊是冒充庚○○去瞭解。壬○○、辛○○他們二人都以為伊就是庚○○，他們只是想賺取傭金而已等語（見八十
        八年七月二十九日偵訊筆錄、八十八年八月十日偵訊筆錄、八十八年九月九
        日本院訊問筆錄、八十八年九月二十七日、八十八年十一月一日、八十八年
        十一月十五日本院審判筆錄）。倘被告壬○○、辛○○二人確在知情之下而
        共同參與冒貸過程，則為何被告戊○○在自己已坦承犯行，並指出共犯即被
        告甲○○之情形下，卻一再維護與其原先並無交情之潘、曾二人，即有背一
        般常情。雖同案被告戊○○於偵查時曾謂：伊並未去看過本件欲貸款之土地
        ，也未向辛○○講過要貸款之金額云云，與被告壬○○、辛○○所供有所不
        符，惟同案被告戊○○於本院審理時指稱：甲○○曾帶伊去看過本件貸款土
        地，後來伊也帶過壬○○去看過一次，是在崇德路麥當勞附近，在偵查時說
        沒去過，是想減少一點罪責。另伊與辛○○聊天時，確曾提到要貸八百萬元
        或五百萬元左右等語。觀之被告戊○○對於貸款土地坐落位置知悉甚詳，及
        其既委託貸款焉有不言明貸款金額之理，足認同案被告戊○○前開所言，應
        以其於本院審理時之供詞較屬可採，是被告壬○○、辛○○所供，與被告戊○○所稱，尚無不合之處。
  （二）同案被告甲○○於偵審時陳稱：伊曾向壬○○介紹說「阿伯」庚○○（即戊○○）要辦理貸款，所以壬○○應該不知道戊○○是假冒的。另是一位「常
        先生」介紹辛○○與伊認識，說曾總經理是做外匯的，伊即跟辛○○說有一
        位庚○○要借錢，請他幫忙，要借五百萬元，並說庚○○之兒子爭財產，庚○○生氣就將權狀撕掉，所以庚○○只有身分證而已，問伊可不可以辦。伊
        認為伊是間接找到辛○○，已經過一、二手，辛○○不可能知道本件是冒貸
        的等語（見八十八年八月十一日偵訊筆錄及本院八十九年五月三日審判筆錄
        ）。由上開同案被告甲○○之供詞觀之，被告壬○○、辛○○辯稱：伊等認
        為戊○○就是庚○○，不知道戊○○是假冒的等情，尚非純然子虛。
  （三）證人癸○○於偵審時到庭證稱：八十八年七月初甲○○打電話給伊，說他通
        緝被抓，要他妹妹打電話給伊，託伊將一個裝有一些資料之皮包轉交給一位
        「陳先生」，當晚他妹妹就拿一個皮包來，請伊轉交給「陳先生」，並交給
        伊一張上面寫有「陳先生」行動電話之紙條，隔天伊就約「陳先生」在伊住
        處大樓餐廳見面，將皮包交給他，並說甲○○被抓之事，那時該餐廳之師傅
        壬○○有看到，後來「陳先生」先走，伊要走時，壬○○說他也認識甲○○
        ，就叫伊把「陳先生」之電話給他，伊認為無傷大雅，就把電話（前面為辛○○電話，反面為戊○○電話）給他等語，核與同案被告甲○○供稱其於被
        捕時在警察局時有打電話告訴癸○○說有一庚○○要辦貸款，看癸○○能不
        能找人辦理，並把辛○○及庚○○之電話給癸○○，及要癸○○將貸款文件
        交還戊○○等語大致相符。再佐以同案被告戊○○於偵審時陳稱：壬○○、
        應不知道伊假冒庚○○之名去辦理相關文件，壬○○跟伊聯絡都是叫伊「陳
        仔」或「阿伯」，伊有答應壬○○說辦好貸款後會給他五萬元傭金等情觀之
        ，堪認被告壬○○應係為賺取介紹傭金，方積極介入本件貸款聯絡事宜。復
        徵諸本件被告戊○○欲進行冒名貸款之金額高達數百萬元（民間）或數千萬
        元（銀行），若被告壬○○係與之共謀者，則為何事成代價僅係區區之五萬
        元酬勞，此顯有違一般經驗法則，是被告壬○○辯稱伊只是為賺取傭金，所
        以負責傳達辛○○之話給假庚○○（即戊○○）而已，並不知道戊○○冒名
        申請相關資料之事，殊值採信。
  （四）證人丙○○於本院審理時到庭證稱：甲○○是伊高中同學，辛○○是外匯公
        司同事，伊曾在咖啡廳看到甲○○、辛○○在談話，伊就過去打招呼，隔天
        甲○○來公司找辛○○，甲○○向伊說朋友要辦貸款，辛○○也徵詢伊問甲○○風評如何，伊就跟辛○○說甲○○是伊高中同學，應沒有什麼問題等語
        。另證人丁○○於本院審理時復到庭證稱：辛○○說他介紹庚○○來辦理貸
        款，因要蓋汽車旅館急需用錢，並說權狀遺失，補發很慢，所以要求先要向
        民間借款，等權狀補發後，再委託轉到銀行貸款，伊要求要見地主，後來假
        庚○○即戊○○到伊事務所來，也提到說他兒子爭財產，所以他把權狀撕掉
        ，才要向民間借款。伊跟辛○○討論貸款金額時，說金主認為沒有權狀只願
        貸二百萬元，辛○○有說他還要問一下地主，伊與辛○○去看貸款土地時，
        辛○○有說是他同學介紹的，不會騙人，也有說銀行已估好，先墊錢不會有
        風險等語。再查被告辛○○確與被告戊○○簽立委託貸款同意書，即被告戊○○以庚○○名義委託被告辛○○以前開土地辦理銀行貸款三千萬元，此有
        該委託貸款同意書一份在卷足據。由上可知本件案發之時，被告辛○○係為
        外匯公司經理，其因被告甲○○提及庚○○貸款案件與被告壬○○轉達庚○○貸款案件委託其辦理，故被告辛○○為賺取貸款數額百分之三之傭金（此
        金額為假冒庚○○之被告戊○○所應允，為被告戊○○供認在卷），在徵詢
        過同事丙○○表示甲○○應沒有問題之情形下，因被告戊○○自稱土地權狀
        遺失，被告辛○○遂積極找尋專業代書辦理權狀補發及補發前之民間貸款事
        宜，關於民間貸款金額伊亦徵求過假冒庚○○之戊○○同意而非自行主張無
        誤。依此，尚不能僅以被告辛○○依報紙廣告找不認識之丁○○處理本件權
        狀補發及民間貸款事宜，即遽認其確明知被告戊○○係假冒之庚○○而有共
        同參與冒貸之行為。末查被告戊○○於本院審理時供稱：伊等被警察查獲當
        天，辛○○有向警方說樓下還有一個（指壬○○）等語，益認被告辛○○應
        無心虛之處，否則焉會告知警方還有他人涉案之理。是故被告辛○○辯稱：
        伊當初承接本貸款案主要是銀行貸款而非民間貸款，因地主表示權狀遺失，
        所以才透過報紙找尋專業代書辦理，且在權狀補發前向民間貸款之數額都是
        地主透過壬○○轉達予伊，伊並無自行主張等語，亦堪採信。
  五、綜上所述，並無確切之證據足資認定被告壬○○、辛○○有參與前開罪行，因
      此被告壬○○、辛○○辯稱其無該等犯行，尚堪採信。此外，本件並查無其他
      積極證據足資認定被告潘、曾二人確有前開犯行，應認其等之犯行尚屬不能證
      明，故均為無罪判決之諭知，以期母枉。
  六、本件被告辛○○經合法傳喚，無正當理由不到庭，本院認其係應諭知無罪之判
      決，故不待其陳述，逕行判決。
參、台灣台中地方法院檢察署八十九年度偵字第一五二一號移送併辦意旨略以：被告
    甲○○意圖為自己不法之所有，於八十八年一月十三日某時，在台中市○○區○○路十號三樓皮爾凱登餐廳內，趁乙○○忙於照顧餐廳生意之機會，俟機竊取其
    置於餐廳吧台上之皮包一個（內有其身分證及退伍令等資料），得手後，再將其
    退伍令相片撕掉，換貼上其自己照片，用於規避警方盤查及臨檢，並於八十八年
    一月十四日，至台中市北屯區戶政事務所謊報乙○○身分證遺失，申請補發得逞
    ，因認被告甲○○涉有刑法第三百二十條、第二百十四條等罪嫌，與本件所涉偽
    造文書部分有連續犯、牽連犯之裁判上一罪關係而移送併辦。惟查移送併辦之犯
    罪發生時間係於八十八年一月中旬，而本件被告甲○○之犯罪時間係八十八年六
    、七月間，時間相距已有半年之久，難謂二者時間密接。另移送併辦部分認被告
    甲○○係為規避警方臨檢盤查，始竊取乙○○之身分證後，再謊報乙○○身分證
    遺失而申請補發，預備供己使用，然本件被告甲○○係與被告戊○○共謀冒貸，
    由被告甲○○指使被告戊○○至戶政事務所申請補發庚○○之身分證，以利冒貸
    事宜，二者之動機、態樣迥不相同，即難認併辦部分與本件有何連續犯或牽連犯
    之裁判上一罪關係，故移送併辦部分應退回檢察官另行偵查處理，併此敘明。
據上論斷，應依刑事訴訟法第二百九十九條第一項前段、第三百條、第三百零一條第
一項、第三百零六條，刑法第二十八條、第五十六條、第二百十條、第二百十四條、
第二百十六條、第二百十七條第一項、第三百三十九條第一項、第三項、第五十五條
、第二百十九條、第三十八條第一項第三款，罰金罰鍰提高標準條例第一條前段，判
決如主文。
中      華      民      國    八十九    年      五      月     十七     日
                                台灣台中地方法院刑事第六庭
                                        法  官  張  靜  琪
右正本證明與原本無異。
如不服本判決，應於送達後十日內向本院提出上訴狀(須附繕本)，上訴於台灣高等
法院台中分院。
                                        書記官
中      華      民      國    八十九    年      五      月      十七    日
附錄論罪科刑法條
刑法第二百十條：
偽造、變造私文書，足以生損害於公眾或他人者，處五年以下有期徒刑。
刑法第二百十四條：
明知為不實之事項，而使公務員登載於職務上之所掌之公文書，足以生損害於公眾或
他人者，處三年以下有期徒刑、拘役或五百元以下罰金。
刑法第二百十六條：
行使第二百十條至第二百十五條之文書者，依偽造、變造文書或登載不實事項或使登
載不實事項之規定處斷。
刑法第三百三十九條第一項：
意圖為自己或第三人不法之所有，以詐術使人將本人或第三人之物交付者，處五年以
下有期徒刑、拘役或科或併科一千元以下罰金。
刑法第三百三十九條第三項：
前二項之未遂犯，罰之。


司法院資訊處製作；財團法人民間司法改革基金會備份。
